---
title: "Valute in devizni tečaji"
author: "Ana Golob"
output:
  html_document: default
  pdf_document:
    includes:
      in_header: lib/styles.sty
    latex_engine: xelatex
runtime: shiny
---
## Poročilo pri predmetu Analiza podatkov s programom R

```{r setup, echo=FALSE, results='hide', message=FALSE, warning=FALSE}
# Uvoz vseh potrebnih knjižnic
source("lib/libraries.r", encoding = "UTF-8")
```

***

# Izbira teme

V projektni nalogi bom analizirala gibanje menjalnih tečajev med valutami. Najprej bo predstavljeno, katere valute se uporabljajo v posameznih državah, ter nekaj splošnih zanimivosti o valutnih tečajih. Nato bo kot glavna valuta izbran Ameriški dolar. Opazovali bom višino in gibanje menjalnih tečajev za nakup 1 USD z drugimi denarnimi valutami.

```{r uvoz, echo=FALSE, message=FALSE, warning=FALSE}
source("uvoz/uvoz.r", encoding = "UTF-8")
```

Podatke smo, v obliki HTML, pridobili iz spletnih strani:

* http://www.xe.com/currencytables/?from=USD&date= (datumi so različni),
* https://en.wikipedia.org/wiki/List_of_circulating_currencies,
* https://en.wikipedia.org/wiki/Developing_country.

Zajeti podatki popisujejo gibanje valutnih tečajev za nakup 1 USD za vse svetovna valute od začetka leta 1998 do začetka leta 2018. Višine tečajev so bile zabeležene vsak 1. dan v mesecu.

Poleg valutnih tečajev smo zajeli tudi podatke o tem katere valute uporabljajo posamezne države. Valute smo tudi razdelili v 3 skupine: 

1. Valute v katerih se največ trguje
2. Valute držav v razvoju
3. Preostale valute

Na ta način smo želeli opazovati ali so valute znotraj posamezne skupine bolj korelirane. Države smo uvrskili v skupino držav v razvoju glede na seznam, ki je bil določen po "International Monetary Fund's World Economic Outlook Report" aprila 2015.

V drugem delu analize želimo napovedati gibanje tečaja EUR/USD v prigodnih nekaj letih. Za napovedovanje bomo uporabili model Ornstein-Uhlnbeck, ki predpostavlja, da je v modeliranih časovnih vrstah prisotna tendenca vračanja k nekemu dolgoročnemu povprečju. Ta model naj bi bil (sodeč po literaturi) ustrezen za področje tečajnih tveganj.

***

# Analiza in vizualizacija podatkov

Valute predstavljajo denarno enoto neke države v kateri velja za zakonito plačilni sredstvo in se porabljajo kot sredstvo menjave vrednosti.

Danes za vrednost valut in tudi za tečaje oz. razmerja med različnimi denarnimi valutami skrbijo centralne banke, ki se ukvarjajo s fiskalnimi politikami države in z uravnavanjem, prilagajanjem in tudi opazovanjem raznih finančnih mehanizmov. Na gibanje vrednosti valut vplivajo različni ekonomski, državni in poslovni parametri, ki vplivajo tudi na spreminanje povpraševanja po valutah.

```{r vizualizacija, echo=FALSE, message=FALSE, warning=FALSE}
source("vizualizacija/vizualizacija.r", encoding = "UTF-8")
source("analiza/analiza.r", encoding = "UTF-8")
```
V analizi bomo obravnavali preko 165 različnih valut s katerimi se trenutno lahko trguje v posameznih državah sveta. Na grafu spodaj si najprej oglejmo mednarodno razširjene valute, torej tiste, ki se uporavljajo v več kot zgolj eni sami državi. 

```{r graf1, echo=FALSE, message=FALSE, warning=FALSE}
graf1 <- plot_ly() %>%
  add_trace(data=pogoste.valute, x= ~vars, y=~n, name= ~ime, type = 'bar') %>%
  layout(title = 'Valute, ki se uporabljajo v več kot 1 državi', 
       xaxis = list(title = "Valute", tickangle = 45),
       yaxis = list (title = "Šrevilo držav v katerih se uporabljajo")
  )
graf1 
```

Pri tem je na prvem mestu Euro, kar ni presenetljivo, saj je valuta že v zasnovi mednarodna, zasnovana za poenotenje valute znotraj Europske unije. Podobno velja za valuto XCD - Vzhodnokaribski dolar, ki je valuta osmih držav Organizacije vzhodnokaribskih držav. Ter valuti zahodnoafriški (XOF) oz. srednjeafriški frank (XAF).

Na zgornjem grafu prav tako lahko opazimo vseh sedem valut, ki smo jih uvrstili v skupino največjih. 

```{r zemljevid1, echo=FALSE,out.width = '100%',height=40000, message=FALSE, warning=FALSE, fig.align='center', fig.cap=''}
valute.svet <- ggplot() + geom_polygon(data = valute.po.svetu,
                                       aes(x=long, y = lat, group = group,fill=valuta)) + coord_fixed(1.3) +
  theme(legend.text = element_text(size=3), legend.key.size =  unit(0.09, "in")) +
  ggtitle("Nacionalne valute držav") +
  geom_text(data= izpisi.centri,
            aes(x = x, y = y, label = valuta),
            alpha = 1,
            color = "black",
            size = 1)
valute.svet
```

Zgornji zemljevid prikazuje katere valute se uporabljajo v posameznih državah.  Za države, v katerih se uporablja večje število valut, je na zemljevidu označena zgolj ena sama. Zato dodajamo že spodnjo preglednico, ki izpostavlja omenjene države.

```{r tabela, echo=FALSE, out.width = '100%', message=FALSE, warning=FALSE, fig.align='center', fig.cap=''}
drzave.z.vec.valutami
```

Na zgornjem seznamu je zelo zanimiva država Zimbabve s kar osmimi različnimi valutami. Večina valut je v Zimbabve dovoljena za trgovalne namene, ker veliko trgujejo s Kitajsko in drugimi sosednjimi državami, imjo večje število valut.
Zimbabve je včasih imelo svojo državno valuto Zimbabvijski dolar (ZWD). Vendar je med letoma 2000 in 2009 po veliki inflaciji prišlo do zloma njihove nacionalne valute. Kot posledica so leta 2009 začeli dovoljevati tudi trgovanje z Ameriškimi dolarji v katerih se danes največ trguje.

Pri drugih državah je večje število valut posledica različnih dejavnikov. Opaziti je zgodovinski vpliv, vpliv povezovanja med različnimi državami. Poleg tega pa je na sesznamu kar nekaj manjšik otoških držav, ki se preživjlajo s turizmom.


***

```{r shiny, echo = FALSE, warning=FALSE}
shinyAppDir("shiny", options=list(width="100%", height=800))
```


# Napved gibanja tečaja USD/EUR z modelom Ornstein-Uhlenbeck

Na podlagi preteklih podatkov lahko s kalibracijo dobimo napoved gibanja časovne vrste. V našem primeru bomo uporabili model Ornstein-Uhlenbeck, ki se ga standardno uporablja za valutno tveganje. Gre za model, ki predpostavlja, da se modelirana časovna vrsta vrača k nekemu dolgoročnemu povprečju.

Model Ornstain-Uhlnbeck sledi naslednji stohastični diferencialni enačbi:

\begin{equation}\label{ouproces}
dx_t = \alpha(\theta - x_t)dt + \sigma dW_t,
\end{equation}

Enačba je sestavljena iz dveh delov. Prvi, $\alpha(\theta - x_t)dt$, zajema vračanje k povprečju, drugi pa predstavlja volatilnost s pomočjo Brownovega gibanja. Če za modeliranje finančnih časovnih vrst uporabimo ta model predpostavljamo, da imajo naši podatki tendenco vračanja k nekemu dolgoročnemu povprečju, ki je v modelu predstavljen s parametrom $\theta$. $\alpha$ opisuje hitrost vračanja, $\sigma$ pa volatilnost.

Našo časovno vrsto bomo z modelom simulirali tako, da bomo na zgodovinskih podatkih ocenili vrednosti parametrov $\alpha$, $\theta$ ter $\sigma$.

```{r casovna vrsta, echo=FALSE, out.width = '100%', message=FALSE, warning=FALSE}
ggplot(EUR_USD, aes(datumi, value)) + geom_line() + xlab("") + ylab("Tečaj EUR/USD") + ggtitle("Časovna vrsta tečaje EUR/USD (po mesecih)")
```

Naš model ima dve predpostavki, ki ju želimo preveriti na podatkih preden začnemo s kalibracijo. Prva je, da morajo biti prirastki časovne vrste, ki jo modeliramo normalno porazdeljeni. Druga predpostavka pa je, da morajo biti podatki stacionarni. To pomeni, da se se njihova skupna porazdelitev ne sme spremeni pri časovnem zamiku.

Test normalnosti prirastkov bomo izvecli grafično s prikazom histograma ter QQ-plota.


```{r histogram, echo=FALSE, out.width = '98%', message=FALSE, warning=FALSE}
par(mfrow = c(1,2))

hist(EUR_USD[,3], n=50, xlim = c(-0.2, 0.2))

qqgraf <- qqnorm(EUR_USD[,3], ylim = c(-0.2, 0.2))
qqline(EUR_USD[,3], lwd = 2, col = "red")
legend("topleft", legend=c("Idealna normalna porazdelitev", "podatki"),
      col=c("red3", "black"), lty=1:2, cex=0.8)
```

Iz zgornjih dveh grafiv lahko vidimo, da so prirastki približno normalno porazdeljeni. Preostane nam še preverjanje stacionarnosti. To bomo storili s statističnim testom \textit{Augmented Dickey - Fuller}. Gre za test, ki je sestavljen tako, da je alternativna hipoteza prisotnost stacionarnosti, zato želimo ničelno hipotezo zavrniti. Zavrnemo jo, če je $p$ - vrednost, katero test vrne, izredno majhna (običajno želimo pod 0.05).


```{r ADF-test, echo=FALSE, out.width = '100%', message=FALSE, warning=FALSE}
adf.test(EUR_USD[,2])
```


Ker je $p$ - vrednost testa precej velika o stacionarnosti podatkov ne moremo sklepati. Kljub temu jih bomo poizkusili modelirati z modelom Ornstein-Uhlenbeck.

S kalibracijo podatkov dobimo naslednje cenilke parametrov modela.

```{r cenilke, echo=FALSE, out.width = '100%', message=FALSE, warning=FALSE}
cat(sprintf("Cenilka za alpho: %.8f\n", alpha))
cat(sprintf("Cenilka za theto: %.8f\n", theta))
cat(sprintf("Cenilka za sigmo: %.8f\n", sigma))
```

Najprej naredimo primerjavo med napovedjo modela in preteklimi podatki. Želimo si, da bi naša napoved čimbolj zajela oz. pokrila zgodovinsko časovno vrsto. Na ta način intuitivno presodimo neustreznost modela. 

```{r simulacija, echo=FALSE, out.width = '100%', message=FALSE, warning=FALSE}
ggplot(meltdf,aes(x=date,y=value,colour=variable,group=variable)) + geom_line() +
  ggtitle("Petnajst simulacij tecaja EUR/USD z modelom Ornstein-Uhlnbeck")
```
Vidimo da naš model zgodovinsko časovno vrsto v večji meri pokriva. Torej nimamo večjih zadržkov, da za napoved modela Ornstein-Uhlnbeck ne bi uporabili.

Če si na koncu pogledamo še intervale zaupanja, ki jih dobimo če z modelom simuliramo 200 časovnih vrst tečaja EUR/USD.

```{r intervali zaupanja, echo=FALSE, out.width = '100%', message=FALSE, warning=FALSE}
esgplotbands(y, xlab = "Čas", ylab = "Tečaj EUR/USD", main= "Intervalsko pokritje")
```
