---
title: "Poročilo pri predmetu Analiza podatkov s programom R"
author: "Ana Golob"
output:
  html_document: default
  pdf_document:
    includes:
      in_header: lib/styles.sty
    latex_engine: xelatex
runtime: shiny
---

```{r setup, echo=FALSE, results='hide', message=FALSE, warning=FALSE}
# Uvoz vseh potrebnih knjižnic
source("lib/libraries.r", encoding = "UTF-8")
```

# Izbira teme

***
```{r uvoz, echo=FALSE, message=FALSE, warning=FALSE}
source("uvoz/uvoz.r", encoding = "UTF-8")
```

Podatke smo, v obliki HTML, pridobili iz spletnih strani:
* http://www.xe.com/currencytables/?from=USD&date= (datumi so različni),
* https://en.wikipedia.org/wiki/List_of_circulating_currencies,
* https://en.wikipedia.org/wiki/Developing_country.

Zajeti podatki popisujejo gibanje valutnih tečajev za nakup 1 USD za vse svetovna valute od začetka leta 1998 do začetka leta 2018. Višine tečajev so bile zabeležene vsak 1. dan v mesecu.

Poleg valutnih tečajev si bomo v začetku analize ogledali še razpršenost posameznih valut po državah. 

***

# Analiza in vizualizacija podatkov

```{r vizualizacija, echo=FALSE, message=FALSE, warning=FALSE}
source("vizualizacija/vizualizacija.r", encoding = "UTF-8")
source("analiza/analiza.r", encoding = "UTF-8")
```
Tukaj bomo obravnavali kar 165 različnih valut, s katerimi se trenutno da trgovati v posameznih državah sveta.V spodnji tabeli so prikazane valute, ki se uporavljajo v več kot zgolj eni sami državi. Pri tem je na prvem mestu Euro, saj se uporablja v večini europskih držav, sledi pa mu Ameriški dolar.

```{r pogostost, echo=FALSE, message=FALSE, warning=FALSE}
pogoste.valute
```

```{r zemljevid1, echo=FALSE,out.width = '100%', message=FALSE, warning=FALSE, fig.align='center', fig.cap=''}
valute.svet <- ggplot() + geom_polygon(data = valute.po.svetu,
                                        aes(x=long, y = lat, group = group,fill=valuta)) + coord_fixed(1.3) +
                                        theme(legend.position="none") +
  ggtitle("Nacionalne valute držav") +
  geom_text(data= valute.centri,
            aes(x = x, y = y, label = valuta),
            alpha = 1,
            color = "black",
            size = 1.2)
valute.svet
```
Zgornji zemljevid prikazuje katere valute se uporabljajo v posameznih državah.  Za države, v katerih se uporablja večje število valut, je na zemljevidu označena zgolj ena sama. Zato dodajamo že spodnji zemljevid, ki izpostavlja omenjene dtžave.

Na naslednjem zemljevidu je označeno število valut, s katerimi se trguje v posameznih državah. V državah, ki so na zemljevidu izpisane z rdečo barvo imajo več kot eno denarno valuto. Med vsemi svetovnimi državami izstopa Zimbabve, v katerem se uporablja kar osem različnih denarnih valut.


```{r zemljevid2, echo=FALSE, out.width = '100%', message=FALSE, warning=FALSE, fig.align='center', fig.cap=''}
vec.valut.svet <- ggplot() + geom_polygon(data = vec.valut.drzave,
                                        aes(x=long, y = lat, group = group,fill=št.valut)) + coord_fixed(1.3) +
  ggtitle("Število nacionalnih valut po državah") +
  geom_text(data= vec.valut.centri[vec.valut.centri$št.valut > 1,],
            aes(x = x, y = y, label = drzava),
            alpha = 1,
            color = "red",
            size = 2)

vec.valut.svet
```


***

Preostanek analize se nahaja v Shiny aplikaciji.
***

```{r shiny, echo = FALSE, warning=FALSE}
shinyAppDir("shiny", options=list(width=1500))
```
